臺灣高雄地方法院刑事判決　　　　　　　九十一年度訴字第二六三四號
　　公　訴　人　臺灣高雄地方法院檢察署檢察官
　　被　　　告　甲○○
右列被告因違反商業會計法等案件，經檢察官提起公訴（九十年度偵字第一七四○三
號），本院判決如左：
    主  文
甲○○行使從事業務之人，明知為不實之事項，而登載於業務上作成之文書，足以生
損害於公眾及他人，處有期徒刑貳月，如易科罰金，以佰元折算壹日；又商業負責
人，為納稅義務人以詐術逃漏稅捐，處有期徒刑月，如易科罰金，以佰元折算壹
日。應執行有期徒刑肆月，如易科罰金，以佰元折算壹日，緩刑貳年。
    事  實
一、甲○○係設於高雄市前金區○○○路三四九號二樓「乙姬咖啡屋」之實際商業負
    責人，亦為商業會計法之商業負責人，負有據實製作薪資所得扣繳暨免扣繳憑單
    及登載營利事業所得稅結算申報書之義務，為從事業務之人。詎甲○○明知張
    琉於民國八十六間僅在乙姬咖啡屋工作三個月，領得薪資為新臺幣（下同）七萬
五千元，竟於八十七年年初，委由不知情之會計師，將張琉於八十六年四月至
    同年十一月在乙姬咖啡屋任職領薪十八萬五千元之不實事項，填載於業務上所製
    作之各類所得扣繳暨免扣繳憑單及營利事業所得稅結算申報書，浮列薪資支出十
    一萬元。復持該不實之扣繳憑單及營利事業所得稅結算申報書，於八十七年間向
    財政部高雄市國稅局鹽埕稽徵所申報營利事業所得稅，以此詐術逃漏八十六年度
    營利事業所得稅二萬七千五百元，足生損害於張琉及稅捐稽徵機關課稅之正確
    性。
二、案經張琉檢舉由財政部高雄市國稅局函送臺灣高雄地方法院檢察署檢察官偵查
    起訴。
    理  由
一、訊據被告甲○○對右揭犯罪事實供認不諱，核與檢人張琉指訴之情節相符，復
    有財政部高雄市國稅局九十年三月二十日財高國稅法字第九○○一三九六一號函
    及函附之張琉檢舉書與各類所得扣繳暨免扣繳憑單、各類所得扣繳暨免扣繳媒
    體申報資料各一紙，財政部高雄市國稅局鹽埕稽徵所八十九年十月十七日財高國
    稅鹽審字第八九○○七○六一號函及函附之乙姬咖啡屋八十六年度營利事業所得
    稅結算申報書、八十六年度營利事業投資人明細及分配盈餘表、財政部高雄市國
    稅局營利事業所得稅核定通知書各一紙附卷可稽，足認被告之自白核與事實相符
    。事證明確，被告右揭犯行洵堪認定，應予依法論科。
二、查被告甲○○係「乙姬咖啡屋」之實際商業負責人，且為負有據實製作薪資所得
    扣繳暨免扣繳憑單及登載營利事業所得稅結算申報書之義務從事業務之人。被告
    明知張於八十六年僅在乙姬咖啡屋工作三個月，領得薪資為七萬五千元，竟將
    其任職領薪十八萬五千元之不實事項，填載於業務上所製作之各類所得扣繳暨免
    扣繳憑單及營利事業所得稅結算申報書，浮列薪資支出十一萬元；復持該不實之
    扣繳憑單及營利事業所得稅結算申報書，於八十七年間向財政部高雄市國稅局鹽
    埕稽徵所申報營利事業所得稅，以此詐術逃漏八十六年度營利事業所得稅二萬七
    千五百元，足生損害於張琉及稅捐稽徵機關課稅之正確性。故核被告甲○○所
    為，係犯刑法第二百十六條之行使第二百十五條業務登載不實文書罪，及犯違反
    稅捐稽徵法第四十七條第三款、第四十一條之詐術逃漏稅捐罪。按營利事業填報
    扣繳憑單及營利事業所得稅申報書，均為附隨被告所經營之上開怡和企業社之業
    務而製作之文書，自屬業務上所掌之文書（最高法院七十年九月二十一日七十年
    度第九次刑事庭會議決議同此見解）。又按各類所得扣繳暨免扣繳憑單，是由扣
    繳義務人依所得稅法第八十八條規定，就規定之扣繳率或扣繳辦法扣取稅單所製
    作之單據，為業務上製作之文書。至於商業會計法第十五條所稱之商業會計憑證
    ，係指原始憑證及記帳憑證，記帳憑證是指收入傳票、支出傳票、轉帳傳票；原
    始憑證指(一)外來憑證：係自商業本身以外之人所取得，(二)對外憑證：係給與其商
    業本身以外之人者，而此對外憑證，必須係證明事實之經過，而為造具記帳憑證
    所根據之憑證，此在商業會計法第十五條、第十六條、第十七條規定甚明，故上
    述扣繳暨免扣繳憑單、營利事業所得稅申報書，並非上述記帳憑證，亦非造具記
    帳憑證所根據之憑證，應無商業會計法第七十一條所謂填製不實會計憑證問題，
    最高法院九十年度台上字第七四四四號判決亦同此見解。公訴人認被告應另成立
    商業會計法第七十一條第一款明知不實事項填製會計憑證罪，容有誤會；惟公訴
    人認被告所犯行使業務上文書登載不實罪及商業會計法二罪間，乃想像競合犯之
    裁判上一罪關係，爰不另為無罪之諭知，附此敘明。另按稅捐稽徵法第四十七條
    所規定，本法關於納稅義務人、扣繳義務人及代徵人應處徒刑之規定，於該條第
    一款至第四款所列公司負責人等人適用之，亦即該條第一款至第四款所列之人應
    受處罰，係基於刑事政策之考慮，自同法第四十一條於其應處徒刑範圍內，轉嫁
    而來，其既非逃漏稅捐之納稅義務人，自不屬於公司負責人本身之犯罪行為，而
    屬「代罰」性質，既為「代罰」之性質，若行為人同時觸犯稅捐稽徵法第四十七
    條第一款、第四十一條之罪及其他犯罪（如另犯行使行使業務上文書登載不實罪
    ），本無方法結果之牽連關係可言，乃二罪併罰，無牽連犯之適用（最高法院八
    十七年台上字第一九七四判決參照）；是以被告所犯刑法第二百十六條、二百十
    五條之行使業務上登載不實文書罪與稅捐稽徵法第四十一條、第四十七條第一款
    之以詐術逃漏稅捐罪二罪間，乃犯意各別、行為與所犯罪名互殊，復核諸前開裁
    判意旨，即應予分論併罰。爰審酌被告虛報薪資，逃漏稅捐，影響國家財政收入
    及稅賦之公平性，惡性非輕，惟念及犯後坦承犯行，並表示悔悟，及所逃漏稅捐
    之金額等一切情狀，分別量處如主文所示之刑，並定其應執行之刑，以示懲儆。
    又刑法第四十一條業已於九十年一月十日修正公布，並於同年月十二日生效，其
    第一項前段規定為「犯最重本刑為五年以下有期徒刑以下之刑之罪，而受六個月
    以下有期徒刑或拘役之宣告，因身體、教育、職業、家庭之關係或其他正當事由
    ，執行顯有困難者，得以一元以上三元以下折算一日，易科罰金。」，本件被告
    犯罪時間雖在上開條文修正生效前，然依刑法第二條第一項前段規定，行為後法
    律有變更者，應適用裁判時之法律，故依刑法第二條第一項前段之規定，就被告
    所宣告之刑分別諭知易科罰金之折算標準，再合併定其應執行之刑，並諭知易科
    罰金之折算標準。末查，被告前未曾受有期徒刑以上刑之宣告，有台灣高等法院
    被告全國前案紀錄表、台灣高雄地方法院檢察署刑案資料查註紀錄表各一紙附卷
    可稽，經此偵、審教訓，當知所警惕而無再犯之虞，本院認前開所宣告之刑，以
    暫不執行為適當，爰併予宣告緩刑二年，以啟自新。至於被告所製作不實之營利
    事業所得稅結算申報書及扣繳憑單，業經被告於申報時呈交財政部高雄市國稅局
    ，編為該局之卷證，已非被告所有，本院不另為宣告沒收之諭知，附此敘明。
據上論斷，應依刑事訴訟法第二百九十九條第一項前段，稅捐稽徵法第四十七條第三
款、第四十一條，刑法第二條第一項前段、第十一條前段、第二百十六條、第二百十
五條、第五十一條第五款、第七十四條第一款、第四十一條第一項前段，罰金罰鍰提
高標準條例第一條前段、第二條，判決如主文。
本案經檢察官陳永章到庭執行職務。
中      華      民      國      九十一      年      十二    月    三    日
                                      臺灣高雄地方法院刑事第七庭
                                        法  官  柯  盛  益
右正本證明與原本無異。
如不服本判決，應於判決送達後十日內，向本院提出上訴狀。
                                        書記官  陳  昱  良
中      華      民      國      九十一      年      十二    月    三    日
附錄本判決論罪科刑法條全文
稅捐稽徵法第四十一條：
納稅義務人以詐術或其他不正當方法逃漏稅捐者，處五年以下有期徒刑、拘役或科或
併科新臺幣六萬元以下罰金。
稅捐稽徵法第四十七條：
 (法人或非法人團體負責人之刑責)
本法關於納稅義務人、扣繳義務人及代徵人應處徒刑之規定，於左列之人適用之：
  一  公司法規定之公司負責人。
  二  民法或其他法律規定對外代表法人之董事或理事。
  三  商業登記法規定之商業負責人。
  四  其他非法人團體之代表人或管理人。
中華民國刑法第二百一十六條：
 (行使偽造變造或登載不實之文書罪)
行使第二百十條至第二百十五條之文書者，依偽造、變造文書或登載不實事項或使登
載不實事項之規定處斷。
中華民國刑法第二百一十五條：
 (業務上文書登載不實罪)
從事業務之人，明知為不實之事項，而登載於其業務上作成之文書，足以生損害於公
眾或他人者，處三年以下有期徒刑、拘役或五百元以下罰金。
